【裁判字號】    98,消債更,753
【裁判日期】    980526
【裁判案由】    聲請更生程序
【裁判全文】
臺灣高雄地方法院民事裁定           98年度消債更字第753號
聲  請  人
即 債務 人  甲○○
上列當事人因消費者債務清理事件聲請更生，本院裁定如下：
    主  文
聲請駁回。
聲請費用由聲請人負擔。
    理  由
一、聲請意旨略以：聲請人前未曾依「中華民國銀行公會會員辦
    理消費金融案件無擔保債務協商機制」請求共同協商債務清
    償方案，於消費者債務清理條例（下稱消債條例）施行後，
    於民國97年12月間以書面向最大債權金融機構國泰世華商業
    銀行股份有限公司（下稱國泰世華銀行）請求共同協商而未
    成立。又聲請人積欠國泰世華銀行等債權人計新台幣（下同
    ）2,818,000 元，資產總價值1,788,800 元，而聲請人任職
    青雲金典國際酒店股份有限公司（下稱青雲金典酒店）擔任
    廚師，每月收入扣除家庭生活費用後，僅得每月償還約15,0
    00元，與國泰世華銀行所提方案差距約10,000元，致協商不
    成立。且聲請人無擔保或無優先權之債務總額未逾1200萬元
    ，復未經法院裁定開始清算程序或宣告破產，爰依法聲請更
    生等語。
二、按債務人不能清償債務或有不能清償之虞者，得依本條例所
    定更生或清算程序，清理其債務，消債條例第3 條定有明文
    。蓋經濟上陷於困境之消費者，若任其於惡性循環之債務窘
    境中自生自滅，其將衍生嚴重之社會問題，致難以維持安定
    之社會經濟秩序，故有予之分別情形依更生或清算之程序清
    理其債務之必要，藉以妥適調整其與各相關債權人等間之權
    利義務關係，以謀求消費者經濟生活之更生機會，從而健全
    社會經濟發展。惟私法上債之關係，係以當事人間之信賴關
    係為基礎，為社會經濟組織之重要支柱，故當事人於以法律
    行為追求自己之利益之際，亦應顧及對方之利益，並考量債
    權債務在社會上之作用，本於誠實及信用之原則，行使其債
    權及履行其債務，故債務人之消費者欲以上開條例為其所負
    義務之調整者，自應本於誠信原則之本旨，僅在其不能清償
    債務或有不能清償之虞而使其陷於經濟上之困境時，始得准
    許之，以避免其藉此善意之立法而惡意圖謀減免債務，致使
    社會陷於道德之危險，並因此使信用緊縮而造成社會經濟之
    動盪。再者，依消債條例第151 條第1 項、第5 項規定，係
    採「協商前置主義」，而債務人於協商程序中，自應本於個
    人財產及收支狀況，依最大誠信原則，商討解決方案，如終
    究不能協商，於聲請更生或清算時，法院審酌上開條文所謂
    「不能清償或有不能清償之虞」，允宜綜衡債務人全部收支
    及財產狀況，評估是否已不能維持符合人性尊嚴之最基本生
    活條件，如曾有協商方案，其條件是否確實不能達到上開基
    本之要求等，為其判斷之準據。又聲請更生或清算不合程式
    或不備其他要件者，法院應以裁定駁回之，但其情形可以補
    正者，法院應定期間先命補正，消債條例第8 條亦有明文。
三、經查：
  (一)聲請人現積欠國泰世華銀行等債權人計2,818,000 元，資產
    總價值1,788,800 元，於97年12月間以書面向最大債權金融
    機構國泰世華銀行請求共同協商債務清償方案，惟協商不成
    立，有聲請人提出之前置協商不成立通知書1 紙、債權人清
    冊1 份、財團法人金融聯合徵信中心當事人綜合信用報告1
    份（詳卷第7至11頁）等附卷可稽。
  (二)查，聲請人於96年度所得計780,545 元，有96年度綜合所得
    稅各類所得資料清單1 紙（詳卷第15頁）可按，換算平均每
    月收入為65,048元（計算式：780545元÷12個月＝65047.91
    元，元以下四捨五入）。依內政部社會司97年度台灣省每人
    每月之最低生活標準9,829 元，認聲請人每月必要生活費為
    9,829 元；且參酌96年度每人免稅額77,000元計算每人每月
    基本生活所需約6,500 元，聲請人扶養配偶金秀宜、子陳建
    宏、陳意文、陳新穎，有戶籍謄本1 份（詳卷第13、14頁
    ）可考，是聲請人每月支出扶養費計26,000元（6500×4 ＝
    26000） 。據此，扣除家庭必要生活費用後，聲請人尚有餘
    款29,219元（計算式：00000 －0000－00000 ＝29219） 可
    供清償債務。
  (三)按消債條例之立法目的，係為使不幸陷入經濟困境之人得以
    清理債務、重建生活，並在清理過程中能保有符合人性尊嚴
    之最低基本生活，而非在維持債務人過去慣常之寬逸生活，
    是於評估債務人清償債務之能力時，並非任其主張生活費用
    之數額，否則將造成揮霍無度以致清償債務能力降低之人，
    反而更容易進入更生程序之歧異現象。查，聲請人扣除家庭
    必要生活費用後，尚有餘款29,219元可供清償債務，已如前
    述，且聲請人與最大債權銀行為前置協商時，國泰世華銀行
    係提供「利率0%，月付20,812元」之償還方案，有國泰世華
    銀行新興分行98年4 月7 日（98）國世新興字第301 號函暨
    所附協商相關文件1 份（詳卷第63至75頁）在卷可按，依上
    開所認定實際收支核算結果，並無顯然不當之情；是聲請人
    拒絕其能負擔之還款方案，難認確有還款誠意。從而，本件
    聲請人並無不能清償債務或有不能清償之虞之情事。
四、綜上所述，聲請人平均之月收入扣除必要費用後，尚無「不
    能清償債務或不能清償之虞」，其更生之聲請即不符消債條
    例第3 條所定要件，且上開欠缺又屬無從補正，依首揭說明
    ，自應駁回其更生之聲請。
五、依消費者債務清理條例第8 條、第151 條第5 項、第15條，
    民事訴訟法第78條，裁定如主文。
中    華    民    國    98    年     5    月    26    日
                  民事第五庭  法  官  洪榮家
上為正本係照原本作成
如不服本裁定，應於裁定送達後10日內，以書狀向本院提出抗告
，並繳納抗告費新臺幣1千元
中    華    民    國    98    年     5    月    26    日
                              書記官  胡美儀


司法院資訊處製作；財團法人民間司法改革基金會備份。
